臺灣高等法院刑事判決　　　　　　 96年度上更(一)字第335號
上　訴　人
即　被　告　丙○○
選任辯護人　郭瑋萍　律師
上列上訴人因偽造有價證券等案件，不服臺灣士林地方法院91年
度訴字第715號，中華民國92年8月5日第一審判決（起訴案號：
臺灣士林地方法院檢察署91年度偵字第2490號），提起上訴，經
最高法院第一次發回更審，本院判決如下：
    主  文
原判決撤銷。
丙○○共同以詐術得財產上不法之利益，累犯，處有期徒刑拾月
，減為有期刑伍月，如易科罰金，以銀元參佰元折算壹日。
    事  實
一、丙○○於民國89年間因詐欺案，經臺灣臺北地方法院於90年
    2月26日判處有期徒刑4月確定，並於90年4月20日易科罰金
    執行完畢。猶不知悔改，於91年7月間起至同年10月間止，
    多次至位於台北市○○路185號2樓小夜城ＫＴＶ消費，積欠
    款項新臺幣（下同）133,480元，惟並無資力償還，竟為免
    除自己上開之債務，為自己得財產上不法利益，明知於市面
    向不明人士購得之支票為無法兌現之支票，竟託其明知此事
    之有犯意聯絡之徵信社之同事陳旭彰依據報紙所刊登販售支
    票之分類廣告，於90年10月18日以5千元之代價，向姓名、
    年籍、住居所均不詳之成年人購得如附表所示已蓋好發票人
    「陳乙○○」印章，其他票據應記載事項均未記載完成之空
    白支票一張，該不詳之成年人與丙○○、陳旭彰共同基於前
    揭犯意之聯絡，授權丙○○、陳旭彰自行填寫所需之金額，
    陳旭彰於購買取得前揭之支票後，於90年10月18日晚間6、7
    時許，持往小夜城ＫＴＶ交予丙○○，丙○○當場填載如附
    表所示之票載日及金額，用以完成所有票據應記載事項以符
    合票據應記載事項之合法外觀後，交付予不知情之業務經理
    甲○○而行使，用以支付上揭欠款，丙○○因而得財產上不
    法之利益，甲○○並要求丙○○背書後，再將之轉交不知情
    之財務經理陳麗真持向台北第九信用合作社雙連分社（下稱
    九信雙連分社）委託代收，九信雙連分社於票載發票日之90
    年12月18日提出於台北市票據交換所交換予付款人華銀北投
    分行，而遭退票，始知悉上情。
二、案經臺北市政府警察局北投分局報請臺灣士林地方法院檢察
    署檢察官偵查起訴。
    理  由
一、訊據被告丙○○否認有前揭事實之犯行，辯稱我沒有犯意云
    云，然查有關附表所示支票係被告交甲○○，再交予陳麗真
    等情，為被告所是認，證人陳麗真於警詢中、證人甲○○於
    警詢、偵查中及本院前審證述明確，證人陳旭彰於偵查中、
    原審審理時，對於被告如何指示伊購買支票、伊如何購買支
    票、如何交付被告、被告如何填載、如何行使等情證稱明確
    （偵卷第87頁、原審卷第43至50頁），且於原審檢辯交互詰
    問時堅稱：被告是明確地要伊「買」支票，不是「借」支票
    ，證稱：「因為被告說去小夜城有積欠錢。叫我去幫他買空
    頭支票。他大概是這樣說。他先問我說哪邊可以買到，我說
    翻翻報紙看廣告就可以買到。我問他要做什麼，他說要把欠
    款部分還清．．．（檢察官問：你是在何處交付支票給被告
    ？）在建國北路一家餐廳，．．．我票給他時還未填載完成
    ，裝在信封中．．．。（檢察官問：你買票時就知悉被告要
    自行開票使用？）知道。（法官問：被告票還給你時是否已
    經填載完成？）那當然。（辯護人問：被告當時跟你說要你
    幫忙借票還是買票？）明確說要買支票。（辯護人問：是否
    有跟你說請你幫他借票？）沒有。不然我也不會被判刑」等
    語（原審卷第43頁至第45頁、第46頁），衡諸證人陳旭彰與
    被告並無恩怨仇隙，當無攀誣之必要，且其稱受指示購買支
    票之動機，乃「因當時與被告交情較好，且（與被告）在徵
    信社工作，如果有案子他給我，我可以獲得較多業務」等語
    （原審卷第44頁、第48頁），不違常情，應可採信，且陳旭
    彰亦證稱幫被告買支票時就知悉被告要自行開票使用，足證
    渠等間具有犯意聯絡，由被告於該購得之票據上填載如附表
    所示之發票日及金額，完成發票行為，再持以向甲○○行使
    ，用以支付上揭欠款，使丙○○因而得財產上不法之利益，
    復有前揭支票及退票理由單影本在卷可稽，再證人陳旭彰對
    於如何購買支票之情，迭次供述一致，雖購票之金額雖有5
    千元、6千元之不同，然其亦稱「時間久，確切金額也忘記
    了」等語（原審卷第48頁），顯與人之記憶能力相符，不能
    以此即認其供述虛偽，因採較有利被告之認定事實即認購買
    之價格為「5千元」，又被告為免除自己上開之債務，為自
    己得財產上不法利益，明知於市面向不明人士購得之支票為
    無法兌現之支票，竟託其明知此事之有犯意聯絡之徵信社之
    同事陳旭彰依據報紙所刊登販售支票之分類廣告，於90年10
    月18日以5千元之代價，向姓名、年籍、住居所均不詳之成
    年人購得如附表所示已蓋好發票人「陳乙○○」印章，其他
    票據應記載事項均未記載完成之空白支票一張，該不詳之成
    年人與丙○○、陳旭彰共同基於前揭犯意之聯絡，自有授權
    丙○○、陳旭彰自行填寫所需之金額之意思，再本件被告係
    託陳旭彰透過報紙所刊登販售支票之分類廣告價購「人頭（
    空頭）支票」使用，而價購之「人頭（空頭）支票」本無兌
    現能力，為購買人頭（空頭）支票之人所明，不論係「偽造
    支票」或「人頭支票」同為無兌現能力之支票，衡情自會購
    買他人自願充作人頭之「人頭（空頭）支票」以免滋生其他
    事端，主觀上斷無以購買偽造之票據而致身陷重典之可能，
    且被告於前揭之支票上簽名背書，有該支票影本可證，益證
    其主觀認定係市售經自願充作支票人頭之所開立之人頭支票
    甚明，其主觀上自無偽造支票之犯意，於無積極之證據證明
    其有偽造票據之主觀犯意，自應採有利於被告之認定，應認
    認被告主觀僅有購買他人自願充當人頭之「人頭（空頭）支
    票」充當有債信之票據之詐欺犯意，至被告聲請測謊乙節，
    經函請法務部調查局排定日期為被告作測謊，惟該局函覆稱
    ：丙○○疲勞不合測謊條件等語（本院前審卷第89頁），而
    衡諸測謊結果，本因受測人體質、施測人學養、施測題目等
    諸多因素影響，而異其可靠性，因此，作為參考證據固可，
    然尚難以之為獨立證據，且本件事證已明，毋庸再審酌被告
    測謊結果，被告聲請測謊核無必要，被告前揭之所辯，無非
    卸責之詞，不足採信，本件事證明確，被告之犯行堪以認定
    。
二、核被告所為係犯刑法第三百三十九條第二項之詐欺得利罪，
    又販賣之人頭（空頭）支票，其帳戶內通常並無足夠支付支
    票金額之存款，跳票之機率甚高，則其販賣「人頭（空頭）
    支票」予他人使用，對於所販賣之空白支票，係供知情之買
    受者（或其下手）接續填載金額及發票日期，以完成支票之
    簽發行為，使生票據法上效力，然後持以向不知情之人（被
    害人）詐欺，自是知之甚稔。從而販賣者係與知情而完成支
    票簽發持以行使之買受者，相互利用其一部行為，以完成其
    犯罪目的，對於買受者持以行使所犯詐欺罪，自具有犯意聯
    絡及行為分擔，應成立共同正犯。本件被告託其明知此事之
    有犯意聯絡之徵信社之同事陳旭彰依據報紙所刊登販售支票
    之分類廣告，於90年10 月18日以5千元之代價，向姓名、年
    籍、住居所均不詳之成年人購得如附表所示已蓋好發票人「
    陳乙○○」印章，其他票據應記載事項均未記載完成之空白
    支票一張，被告與陳旭彰、該不詳之成年人有犯意之聯絡及
    及行為分擔，為共同正犯，又起訴書起訴法條雖未引刑法第
    三百三十九條第二項之詐欺得利罪之法條，惟起訴書所載之
    犯罪事實欄已詳載被告持用系爭之支票，以抵償被告積欠之
    前揭債務，是起訴事實已含括此部分，且起訴之行使偽造有
    價證券部分，其行為本含有詐欺性質，其起訴法條雖未引用
    刑法第三百三十九條第二項，本院自得就其起訴之事實加以
    審究。再起訴意旨認被告於前揭時地所為之行為，尚涉有刑
    法第二百零一條第一項之偽造有價證券之罪嫌。按犯罪事實
    應依證據認定之，無證據不得認定犯罪事實，刑事訴訟法第
    一百五十四條第二項定有明文。次按刑事訴訟法上所謂定犯
    罪事實之證據，係指足以認定被告確有犯罪行為之積極證據
    而言，該項證據自須適合於被告犯罪事實之認定，始得作為
    斷罪之資料，而認定不利於被告之事實，須依積極證據，苟
    積極證據不足為不利於被告事實之認定時，即應為有利於被
    告之認定，更不必有何有利之證據；事實審法院對於證據之
    取捨，依法雖有自由判斷之權，然積極證據不足證明犯罪事
    實時，被告之抗辯或反證縱屬虛偽，仍不能以此資為積極證
    據應予採信之理由；最高法院二十九年上字第三一０五號、
    三十年上字第四八二、八一六號分別著有判例可資參照。且
    刑事訴訟上證明之資料，無論其為直接證據或間接證據，均
    須達於通常一般之人均不致於有所懷疑，而得確信其為真實
    之程度，始得據為有罪之認定，若其關於被告是否犯罪之證
    明未能達此程度，而有合理性懷疑之存在，致使無從形成有
    罪之確信，根據「罪證有疑、利於被告」之證據法則，即不
    得遽為不利被告之認定，最高法院亦著有七十六年度台上字
    第四九八六號判例意旨可資參照。再按刑法上犯罪之故意，
    祇須對於犯罪事實有所認識，有意使其發生或其發生不違背
    其本意，仍予以實施為已足，不以行為人主觀之認識與客觀
    事實兩相一致為必要，故行為人主觀上欲犯某罪，事實上卻
    犯他罪時，依刑罰責任論之主觀主義思潮，首重行為人之主
    觀認識，應以行為人主觀犯意為其適用原則，必事實上所犯
    之他罪有利於行為人時，始例外依該他罪處斷。我國暫行新
    刑律第十三條第三項原亦有「犯罪之事實與犯人所知有異者
    ，依下列處斷：所犯重於犯人所知或相等者，從其所知；所
    犯輕於犯人所知者，從其所犯」之規定。嗣制定現行刑法時
    ，以此為法理所當然，乃未予明定。從而行為人主觀上欲犯
    某罪，但事實上所為係構成要件略有不同之他罪，且二罪法
    定刑相同，情節又無軒輊時，揆之前揭「所犯與犯人所知相
    等，從其所知」之法理，自應適用行為人主觀上所認識之該
    罪論處（最高法院九十二年度台上字第一二六三號判決意旨
    參照）。又按一般所謂之「人頭（空頭）支票」，係指無法
    兌現之空頭支票。此又可分為未獲授權，冒用他人名義開戶
    申領之支票或冒用他人名義簽發之支票；及委請知情之人以
    相當對價或其他方式，至金融行庫設立帳戶並請領甲存支票
    供自己使用，亦即發票名義人知情，並志願充為「人頭」概
    括授權他人簽發之支票二種。後者因發票名義人志願充為人
    頭，以其名義開戶及申領支票供他人簽發使用，該他人及經
    該他人同意而簽發之人，已得發票人即「人頭」之直接或間
    接概括授權而簽發或未獲授權，冒用他人名義開戶申領之支
    票或冒用他人名義簽發之支票而購買人不知情時，並不成立
    偽造有價證券罪。查被告因積欠前揭之款項13 3,480元，惟
    並無資力償還，竟為免除自己上開之債務，為自己得財產上
    不法利益，明知於市面向不明人士購得之支票為無法兌現之
    支票，竟託其明知此事之有犯意聯絡之徵信社之同事陳旭彰
    依據報紙所刊登販售支票之分類廣告，於90年10月18日以5
    千元之代價，向姓名、年籍、住居所均不詳之成年人購得如
    附表所示已蓋好發票人「陳乙○○」印章，其他票據應記載
    事項均未記載完成之空白支票一張，其明知該系爭支票為無
    法兌現之票據，是如前述市面出售之「人頭（空白）支票」
    其來源非以偽造一端，亦不乏發票名義人自願充當人頭者有
    之，是來源多端，自難以系爭支票係屬偽造之票據，遽以推
    論被告主觀上有明知為偽造之情，尚需參考其他事證相互參
    證加以認定，然如前述被告係託陳旭彰透過報紙所刊登販售
    支票之分類廣告價購「人頭（空頭）支票」使用，而價購之
    「人頭（空頭）支票」本無兌現能力，為購買人頭（空頭）
    支票之人所明，不論係「偽造支票」或「人頭支票」同為無
    兌現能力之支票，衡情自會購買他人自願充作人頭之「人頭
    （空頭）支票」以免滋生其他事端，主觀上斷無以購買偽造
    之票據而致身陷重典之可能，且被告於前揭之支票上簽名背
    書，有該支票影本可證，益證其主觀認定係市售經自願充作
    支票人頭所開立之有概括授權之人頭（空頭）支票甚明，其
    主觀上自無偽造支票之犯意，於無積極之證據證明其有偽造
    票據之主觀犯意，自應採有利於被告之認定，應認被告主觀
    僅有購買他人自願充當人頭之「人頭（空頭）支票」充當有
    債信之票據之詐欺犯意，此外，復查無其他積極之證據足以
    證明被告有前開偽造有價證券之犯行，被告偽造有價證券之
    犯行，即屬不能證明，惟起訴意旨認此部分與前揭經起訴論
    罪科刑之部分為實質上一罪之關係，故此部分不另為無罪之
    諭知。再按刑法第349條第2項故買贓物，係以知情故買為要
    件，亦即行為人是否有贓物之認識，應以行為人於收受、故
    買時有無認識為要（最高法院92年臺上字第5131號判決意旨
    參照），有關系爭支票雖係他人失竊之物，惟被告否認知悉
    係贓物，衡諸社會上販售非屬贓物支票之情形，並非沒有，
    且無證據足證被告明知，縱其具未必故意，亦與構成要件有
    間，衡諸上開法條與判決意旨，即難以故買贓物罪責相繩，
    是本件難認被告有故買贓物之情事，惟此部份未據起訴，本
    院不另為處理。又被告行為後，刑法業於94年2月2日修正公
    布，95年7月1日起施行，按行為後法律有變更者，適用行為
    時之法律，但行為後之法律有利於行為人者，適用最有利於
    行為人之法律，修正後刑法第2條第1項定有明文。此條規定
    係規範行為後法律變更所生新舊法律比較適用之準據法，本
    身尚無新舊法比較之問題，於新法施行後，應一律適用新法
    第2條第1項之規定，再按本次法律變更，比較時應就罪刑有
    關之共犯、未遂犯、想像競合犯、牽連犯、連續犯、結合犯
    ，以及累犯加重、自首減輕暨其他法定加減原因（如身分加
    減）與加減例等一切情形，綜其全部罪刑之結果而為比較（
    最高法院95年5月23日95年度第8次刑庭會議決議參照）。刑
    法第二十八條有關共犯之規定，修正前第二十八條規定：「
    二人以上共同實施犯罪之行為者，皆為正犯」，修正後則規
    定：「二人以上共同實行犯罪之行為者，皆為正犯」，亦即
    修正後規定，係將原來共同正犯之共同「實施」犯罪，改為
    共同「實行」犯罪，剔除完全未參與犯罪相關行為「實行」
    之「陰謀共同正犯」及「預備共同正犯」，是修正後之共同
    正犯之可罰性要件之範圍業已限縮，二者之意義及範圍固有
    不同，但對於本件被告前揭共同之犯行，刑法第二十八條之
    修正內容，對於被告並無「有利或不利」之影響，應無適用
    修正後刑法第二條第一項之規定比較新舊法適用之問題，應
    適用裁判時之法律。又新刑法第四十七條雖將舊刑法修正限
    制為受徒刑之執行完畢，或一部之執行而赦免後，五年以內
    「故意」再犯有期徒刑以上之罪者，始成立累犯。但上述新
    舊法之規定，對於本件被告故意犯詐欺得利罪，亦無所謂「
    有利或不利」之情形。依上說明，應無適用修正後刑法第二
    條第一項之規定比較新舊法適用之問題，應適用裁判時之法
    律。另刑法施行法第一條之一有關罰金之最高數額部分，修
    正刑法係自九十五年七月一日起施行，在此之前，刑法分則
    編有關罰金之貨幣單位係銀元（銀元與新臺幣之折算比例為
    一比三），且依刑法分則編應處罰金者，應適用罰金罰鍰提
    高標準條例第一條、第五條規定，就七十二年六月二十六日
    前修正之刑法條文，罰金數額提高二至十倍，其後修正者則
    不提高倍數；而修正刑法施行後，因刑法第三十三條第五款
    所定罰金之貨幣單位，經修正為新臺幣後，刑法分則各罪所
    定罰金之貨幣單位亦應配合修正為新臺幣，為使刑法分則編
    各罪所定罰金之最高數額與刑法修正前趨於一致，乃增訂刑
    法施行法第一條之一：「中華民國九十四年一月七日刑法修
    正施行後，刑法分則編所定罰金之貨幣單位為新臺幣。九十
    四年一月七日刑法修正時，刑法分則編未修正之條文定有罰
    金者，自九十四年一月七日刑法修正施行後，就其所定數額
    提高為三十倍。但七十二年六月二十六日至九十四年一月七
    日新增或修正之條文，就其所定數額提高為三倍」，亦即，
    自九十五年七月一日起，刑法分則編所定罰金之貨幣單位，
    由原來之銀元改為新臺幣，且於九十四年一月七日刑法修正
    時（九十四年一月七日係立法院三讀通過之日期），刑法分
    則編未修正之條文定有罰金者，復未於七十二年六月二十六
    日至九十四年一月七日修正或新增，自九十五年七月一日起
    ，有關罰金之數額提高為三十倍。本案被告係犯刑法第三百
    三十九條第二項之詐欺得利罪，該罪有罰金刑之處罰，且該
    條文於九十四年一月七日刑法修正時未經修正，亦未於七十
    二年六月二十日至九十四年一月七日間修正過，依增訂刑法
    施行法第一之一條之規定，其罰金以新臺幣為單位，數額應
    提高三十倍。此與修正前之罰金以銀元為單位，適用罰金罰
    鍰提高標準條例第一條規定，應提高十倍，再經折算為新臺
    幣（銀元與新臺幣之折算比例為一比三），換算結果，亦為
    三十倍。從而，刑法分則編各罪所定罰金刑之最高數額，於
    上開規定修正後並無不同，對被告而言，並無不利。又刑法
    第三十三條第五款有關罰金之最低數額部分，刑法分則編各
    罪所定罰金之貨幣單位原為銀元，修正前刑法第三十三條第
    五款規定：「罰金：（銀元）一元以上」，修正後刑法第三
    十三條第五款則規定：「罰金：新臺幣一千元以上，以百元
    計算之」；經比較修正前、後之規定，修正後刑法第三十三
    條第五款所定罰金之最低數額，較之修正前提高，自以修正
    前刑法第三十三條第五款規定有利於被告。再刑法第四十一
    條有關易科罰金之規定，行為時即修正前刑法第四十一條第
    一項前段規定：「犯最重本刑為五年以下有期徒刑以下之刑
    之罪，而受六個月以下有期徒刑或拘役之宣告，因身體、教
    育、職業、家庭之關係或其他正當事由，執行顯有困難者，
    得以一元以上三元以下折算1日，易科罰金」，而被告行為
    時之易科罰金折算標準，依修正前罰金罰鍰提高標準條例第
    二條前段（現已刪除）規定，就其原定數額提高為一百倍折
    算一日，則被告行為時之易科罰金折算標準，應以銀元三百
    元折算一日，經折算為新臺幣後，應係以新臺幣九百元折算
    為一日。裁判時即修正後刑法第四十一條第一項前段則規定
    ：「犯最重本刑為五年以下有期徒刑以下之刑之罪，而受六
    個月以下有期徒刑或拘役之宣告者，得以新臺幣一千元、二
    千元或三千元折算一日，易科罰金」，以行為時即修正前之
    規定，有利於被告，依刑法第二條第一項之規定，適用修正
    前之相關規定。又依修正後刑事訴訟法施行法第7條之3規定
    ：「中華民國92年1月14日修正通過之刑事訴訟法施行前，
    已繫屬於各級法院之案件，其以後之訴訟程序，應依修正刑
    事訴訟法終結之。但修正刑事訴訟法施行前已依法定程序進
    行之訴訟程序，其效力不受影響」，而92年2月6日修正公布
    之刑事訴訟法，業於同年9月1日施行，本件係於91年12月16
    日修正刑事訴訟法施行前繫屬於原審法院，此有原審法院收
    文章蓋於臺灣士林地方法院檢察署91年12月16日士檢道91
    偵2490字第9575號送審函可稽（原審卷第2頁）。本件引用
    之警詢、檢察官之偵訊筆錄及原審之筆錄，均係修正刑事訴
    訟法施行前依當時之法定程序所製作取得之證據，其證據能
    力不因修正刑事訴訟法實施而受影響。
三、原審據以論罪科刑，固非無見，惟查有關購買支票金額，原
    判決事實欄載為六千元，理由欄卻稱五千元，互不一致，原
    判決認被告成立偽造有價證券及觸犯故買贓物罪嫌，均有未
    洽，又中華民國96年罪犯減刑條例業經制定公布施行，被告
    前揭之所犯合於中華民國96年罪犯減刑條例第2條第1項第3
    款之減刑條件，原審未及審酌尚有未洽，被告上訴否認前揭
    之犯行為無理由，惟原判決既有前揭之未洽，應由本院將原
    判決撤銷改判，審酌被告犯罪之動機、目的、手段、被告之
    品性、生活狀況、智識程度及被害人所生危害，事後業已賠
    償被害人，業據證人甲○○證述明確（本院上訴卷第69頁）
    ，及被告犯罪後之態度等一切情狀，量處如主文所示之宣告
    刑，又被告之犯罪時間在中華民國96年4月24日以前，合於
    中華民國96年罪犯減刑條例第2條第1項第3款之減刑條件，
    依法予以減刑，並諭知易科罰金之折算標準。
據上論斷，應依刑事訴訟法第369條第1項、第364條、第299條第
1項前段，刑法第2條第1項、第28條、第339條第2項、第47條、
修正前刑法第41條第1項，中華民國96年罪犯減刑條例第2條第1
項第3款、第7條、第9條，罰金罰鍰提高標準條例第1條前段、修
正前罰金罰鍰提高標準條例第2條前段判決如主文。
本案經檢察官劉靜婉到庭執行職務。
中　　華　　民　　國　　96　　年　　7 　　月　　31　　日
　　　　　　      刑事第七庭  審判長法　官  黃麗生
  　　　　　　　　　　　　          法　官  江國華
　　　　　　　　　　　　　　        法　官  許宗和
以上正本證明與原本無異。
檢察官如不服本判決，應於收受送達後十日內向本院提出上訴書
狀，其未敘述上訴之理由者並得於提起上訴後十日內向本院補提
理由書（均須按他造當事人之人數附繕本）。
                                    書記官  沈秀容
中　　華　　民　　國　　96　　年　　8 　　月　　6 　　日
附錄：本案論罪科刑法條全文
中華民國刑法第339條（普通詐欺罪）
意圖為自己或第三人不法之所有，以詐術使人將本人或第三人之
物交付者，處5年以下有期徒刑、拘役或科或併科1千元以下罰金
。
以前項方法得財產上不法之利益或使第三人得之者，亦同。
前二項之未遂犯罰之。
附表：
┌─────────┬────┬─────────┬───────┬──┐
│支票號碼          │發票人  │票載日            │金額          │數量│
├─────────┼────┼─────────┼───────┼──┤
│ＧＣ0000000│陳乙○○│九十年十二月十八日│新臺幣十三萬五│壹張│
│                  │        │                  │千元          │    │
└─────────┴────┴─────────┴───────┴──┘
